【裁判字號】    98,上易,1771
【裁判日期】    981123
【裁判案由】    重利
【裁判全文】
臺灣高等法院臺中分院刑事判決        98年度上易字第1771號
上  訴  人  臺灣臺中地方法院檢察署檢察官
被      告  乙○○
上列上訴人因被告重利案件，不服臺灣臺中地方法院98年度易字
第1635號中華民國98年10月5日第一審判決（起訴案號：臺灣臺
中地方法院檢察署98年度偵字第1806號），提起上訴，本院判決
如下：
    主  文
上訴駁回。
    理  由
一、依刑事訴訟法第350條、第361條、第362條、第367條規定，
    不服地方法院之第一審判決而上訴者，須提出上訴書狀，並
    應敘述具體理由，為上訴必備之程式；其所提出之書狀未敘
    述上訴理由，或僅曾以言詞陳述上訴理由者，均應於上訴期
    間屆滿後二十日內補提理由書於第一審法院。第一審法院經
    形式審查，認逾期未補提上訴理由者，應定期間先命補正；
    逾期未補正者，為上訴不合法律上之程式，應以裁定駁回。
    倘已提出上訴理由，但所提非屬具體理由者，則由第二審法
    院以上訴不合法律上之程式，判決駁回。而所謂具體理由，
    必係依據卷內既有訴訟資料或提出新事證，指摘或表明第一
    審判決有何採證認事、用法或量刑等足以影響判決本旨之不
    當或違法，而構成應予撤銷之具體事由，始克當之（例如：
    依憑證據法則具體指出所採證據何以不具證據能力，或依憑
    卷證資料，明確指出所為證據證明力之判斷如何違背經驗、
    論理法則）；倘僅泛言原判決認定事實錯誤、違背法令、量
    刑失之過重或輕縱，而未依上揭意旨指出具體事由，或形式
    上雖已指出具體事由，然該事由縱使屬實，亦不足以認為原
    判決有何不當或違法者（例如：對不具有調查必要性之證據
    ，法院未依聲請調查亦未說明理由，或援用證據不當，但除
    去該證據仍應為同一事實之認定），皆難謂係具體理由，俾
    與第二審上訴制度旨在請求第二審法院撤銷、變更第一審不
    當或違法之判決，以實現個案救濟之立法目的相契合，並節
    制濫行上訴（最高法院97年度臺上字第892號判決意旨可資
    參照）。又理由是否具體，則屬第二審法院審查之範圍，不
    在命補正之列，亦即上訴書狀已記載理由，並有具體之敘述
    時，其上訴既屬合法，第二審法院固應就其理由之是否可取
    ，為實體之審理及判斷；如認其上訴書狀雖記載理由，但並
    未具體敘述時，則無須再命補正，可逕認其上訴不合法，以
    判決駁回之（此有最高法院97年度臺上字第1281號判決意旨
    可參）。
二、檢察官不服原審判決提起上訴，其上訴狀所載理由，係以：
（一）按「質當」指持當人以動產為擔保，並交付於當舖業，向
      其借款、支付利息之行為；「收當」指當舖業就持當人提
      供擔保借款之動產，貸與金錢之行為；法律行為，不依法
      定方式者，無效。當舖業法第3條第4、5款及民法第73條
      分別定有明文。又依民法第885條第1項規定，質權之設定
      ，因移轉占有而生效力。其移轉占有，固應依民法第946
      條之規定為之，惟民法第885條第2項既規定質權人不得使
      出質人代自己占有質物，則民法第761條第2項之規定，自
      不得依民法第946條第2項準用於質物之移轉占有（最高法
      院26年渝上字第310號判例參照）。原審判決依據被告乙
      ○○之辯解、證人甲○○於偵訊及審理中之證述，認定被
      告之貸款行為因未繼續占有質物而無從成立營業質權，核
      屬一般借貸之性質，非屬當舖業之營業範疇，則被告自不
      得依當舖業法規定向被害人收取高於民法所定最高利息上
      限之利息。
（二）又刑法第344條重利罪所謂「取得與原本顯不相當之重利
      」，係指就原本利率、時期核算及參酌當地之經濟狀況，
      較之一般債務之利息，顯有特殊之超額者而言（最高法院
      27年上字第520號判例意旨參照）。原審判決既認定被告
      向被害人以新臺幣（下同）每萬元每月收取400元之利息
      （即年息48％），而依其等借款方式，並無當舖業法之適
      用，核屬一般借貸之性質等情，則以現今為低利率時代，
      金融機構除少數貸款（如信用卡、現金卡等無擔保之短期
      、小額之授信）之年利率高於10%外（但均未逾20%），多
      數貸款年利率均在10%以下，及一般民間貸款多為3分利（
      即月息3%）等公眾週知之現今經濟狀況及金融市場動態等
      情狀相較，被告向證人甲○○所收取之利息，顯較一般債
      務之利息有特殊之超額，應屬與原本顯不相當之重利。原
      審諭知本案被告無罪判決，其之適用法律既有違誤，請將
      原判決撤銷，更為適當合法之判決云云。
三、經查，本案之審理重點應在於被告未依當舖業法之規定，質
    押證人甲○○之動產，而貸與證人甲○○本金10萬元，並以
    每月1期計算利息，以1萬元之本金收取利息400元（即月息4
    分），是否構成刑法第344條重利罪之「顯不相當之重利」
    要件。原審業已敘明，本案非屬當舖之營業範疇而無從成立
    營業質權，係屬一般借款性質，然因民間借貸之貸與人需承
    擔較高之成本與風險，且借款人於信用與擔保較差之情況下
    ，是其利率較銀行借款利率及法定週年利率為高，應屬符合
    社會常態，再參酌司法實務之慣例及現時社會一般交易習慣
    ，本案被告收受月息4分之利息，尚非「顯有特殊之超額」
    （見原審判決第3至4頁），是以檢察官所提之上訴理由，業
    經原審於判決書中詳敘其調查、取捨證據之結果及憑以認定
    之心證理由，從形式上觀察，原審判決並無不當或違法之情
    形存在，上訴意旨經核持已為原判決指駁說明之陳詞再事爭
    辯，難認符合首揭之上訴具體理由。
四、綜上所述，本院依形式上觀察認原審判決認事用法並無違法
    或不當之處，檢察官上訴理由並未依據卷內既有訴訟資料或
    提出新事證，指摘或表明第一審判決有何採證認事、用法或
    量刑等足以影響判決本旨之不當或違法，而構成應予撤銷之
    具體事由，自非屬得上訴第二審之具體理由。依上揭法律規
    定及判決意旨，檢察官提起之第二審上訴不合法律上程式，
    爰不經言詞辯論，判決駁回上訴。
據上論斷，應依刑事訴訟法第367條前段、第372條，判決如主文
。
中    華    民    國    98    年    11    月    23    日
            刑事第十二庭  審判長法  官  康  應  龍
                                法  官  黃  家  慧
                                法  官  楊  真  明
以上正本證明與原本無異。
不得上訴。
                              書記官  李  淑  芬
中    華    民    國    98    年    11    月    23    日


司法院資訊處製作；財團法人民間司法改革基金會備份。
